【裁判字號】    90,上易,1781
【裁判日期】    900717
【裁判案由】    詐欺
【裁判全文】
臺灣高等法院刑事判決                            九十年度上易字第一七八一號
    上  訴  人  臺灣臺北地方法院檢察署檢察官
    被      告  甲○○
右上訴人因被告詐欺案件，不服台灣台北地方法院八十九年度易字第七０二號，中華
民國九十年四月十日第一審判決（起訴案號：台灣台北地方法院檢察署八十八年度偵
緝字第一０五七號），提起上訴，本院判決如左：
    主  文
上訴駁回。
    理  由
一、公訴意旨略以：被告甲○○基於意圖為自己不法所有之概括犯意，明知自己無償
    債能力，竟於八十七年二月二十日，在台北市○○○路○段附近之李內兒科內，
    向告訴人乙○○佯稱欲參與工程投標，急須用錢，一週內可返還云云，致告訴人
    陷於錯誤，同意借貸而交付新台幣（下同）七十萬元；嗣一週期滿，被告未依約
    還款，復於同年三月一日、三月二日，向告訴人誆稱尚須資金打通關節，以便順
    利得標云云，使告訴人陷於錯誤，而再借予二十萬元、二十萬元；嗣於同年三月
    七日，被告又至告訴人台北市○○○路○段二一八巷三十七號三樓住處，向告訴
    人詐稱簽約尚須資金云云，致告訴人陷於錯誤，而再借予二十二萬元。詎被告嗣
    後分文未還，屢經催討，始於同年四月間，開立發票人為甲○○、支票號碼ＡＢ
    0000000、ＡＢ0000000、ＡＢ0000000，票面金額分別為
    二十二萬元、四十萬元、七十萬元，發票日分別為八十七年五月三十日、同年六
    月三十日、同年七月三十日，付款人為台北市第七信用合作社營業部（現改名為
    安泰商業銀行和平分行）之支票三紙，惟事後屆期提示付款均遭退票，被告則於
    前開支票退票後，再開立本票三紙取信告訴人，詎屆期仍未獲付款，且避不見面
    ，因認被告涉有刑法第三百三十九條第一項之詐欺取財罪嫌。
二、按犯罪事實應依證據認定之，無證據不得推定其犯罪事實，刑事訴訟法第一百五
    十四條定有明文。又認定不利於被告之事實，須依積極證據，茍積極證據不足為
    不利於被告事實之認定時，即應為有利於被告之認定，更不必有何有利之證據；
    且刑事訴訟法上所謂認定犯罪事實之積極證據，係指適合於被告犯罪事實之認定
    之積極證據而言，雖不以直接證據為限，間接證據亦包括在內，然而無論直接或
    間接證據，其為訴訟上之證明，須於通常一般之人均不致有所懷疑，而得確信其
    為真實之程度者，始得據為有罪之認定，倘其證明尚未達到此一程度，而有合理
    之懷疑存在時，自不能以推測或擬制之方法，以為有罪裁判之基礎，最高法院三
    十年上字第八一六號、二十九年上字第三一０五號、七十六年台上字第四九八六
    號、四十年台上字第八六號等判例可資參照。次按刑法第三百三十九條第一項詐
    欺取財罪之成立，以意圖為自己或第三人不法之所有，以詐術使人將本人或第三
    人之物交付為要件，所謂以詐術使人交付，必須被詐欺人因其詐術而陷於錯誤，
    若其所用方法，不能認為詐術，亦不致使人陷於錯誤，即不構成該罪；而債務人
    於債之關係成立後，其有未依約定本旨履行者，在社會一般交易經驗上常見之原
    因非一，舉凡因不可歸責於己之事由而不能給付，或因合法主張抗辯而拒絕給付
    ，甚至在負債之後另行起意遲延給付，皆有可能，非可盡予推定為自始無意給付
    之財產犯罪一端，而刑事被告依法不負自證無罪之責任，若無足可證明其自始意
    圖不法所有之積極證據，縱就所負債務惡意違約不為履行，仍為民事上之問題，
    要難以單純債務不履行之狀態，推測其負債之初已有詐欺之故意。
三、被告甲○○經本院合法傳喚，未到庭陳述，惟其於原審審理時，堅決否認有何詐
    欺犯行，辯稱：伊以跑單幫投資不動產為業，自八十五年間起即經常向乙○○借
    款，大約每次均借幾十萬元，利息則為月息三或四分，嗣房價下跌，週轉不靈，
    始積欠乙○○債務，本件面額四十萬元、七十萬元之支票二紙，係累積以前舊帳
    加計利息後，由伊重新換票簽發予乙○○，而面額二十二萬元之支票一紙，則係
    伊之前向乙○○調款所交付之二十二萬元支票，由乙○○轉讓他人後，於八十七
    年三月間到期，伊乃向乙○○借貸並簽發該紙支票以支付原票款，伊並無詐欺乙
    ○○之意圖等語。經查：（一）、本件告訴人乙○○指訴被告甲○○於八十七年
    二月二十日及同年三月一日、三月二日，以欲參與工程投標，急須用錢，一週內
    可返還，及尚須資金打通關節，以便順利得標云云，詐騙告訴人分別交付七十萬
    元及二十萬元、二十萬元等情，並未提出任何借據，或其確曾於上開期日提領資
    金或交付款項予被告之資料以為佐證，且告訴人於原審指稱：其借貸予被告資金
    之來源，均係被告開車載其至案外人楊麗卿住處，由案外人楊麗卿拿至樓下交予
    告訴人，告訴人再轉交被告，其並有告知案外人楊麗卿係要借款予被告，案外人
    楊麗卿亦看見其將款項交付被告等情，核與證人楊麗卿於原審審理時所證述：「
    （告訴人是否曾經向你借錢表示要轉借被告？）沒有‧‧‧（被告是否曾經向你
    借錢？）沒有，（八十七年二月二十日，有沒有借告訴人或被告七十萬元？）沒
    有，（八十七年三月一日、三月二日，告訴人有沒有向你借二十萬元、二十萬元
    ？）沒有印象」等語明顯不符（參原審刑事卷宗第一三一頁、第一三二頁），即
    尚難以告訴人上開指述遽為不利被告之認定；又被告供承伊自八十五年間即經常
    向告訴人借款及告訴人另向案外人邱枝來等人週轉借予被告等情，為告訴人所不
    爭，並有被告所簽發由案外人邱枝來提示兌現，面額分別為六十萬元、六十萬元
    、六十萬元、二十二萬元之支票影本四紙附卷可參（參原審刑事卷宗第六二頁、
    第六六頁、第七三頁、第七五頁），以告訴人與被告間之資金往來關係觀之，告
    訴人所指訴被告於上揭時地借貸並簽發支票等情縱屬真實，亦無積極證據憑以認
    定被告於借款之初即已喪失清償能力而出於詐欺之意思，使告訴人陷於錯誤而為
    財物之交付，自不得僅憑告訴人之指訴，遽認被告確有於上開期日利用借貸方式
    ，詐欺告訴人七十萬元、二十萬元、二十萬元之犯行；（二）、告訴人乙○○指
    訴被告甲○○於八十七年三月七日至告訴人之住所，向告訴人誆稱簽約尚須資金
    ，詐騙告訴人二十二萬元等情，並未提出投標書、工程契約書或借據等證據為佐
    證，被告所辯因其之前向告訴人調款所交付之二十二萬元支票，由告訴人轉讓他
    人後，將於八十七年三月間到期，始另簽發上揭面額二十二萬元之支票，向告訴
    人借貸支付票款等情，有被告簽發之華信商業銀行松山分行支票影本一紙（發票
    日八十七年三月七日，面額二十二萬元，提示人為案外人邱枝來）及上開帳戶之
    往來明細表一紙（載有八十七年三月七日匯款轉入二十二萬元，同日交換票據支
    出二十二萬元）等附卷足據（參原審刑事卷宗第五六頁、第七五頁），堪信其所
    辯為真，要不得僅憑告訴人之指訴，遽認被告確有前揭以佯稱簽約尚需資金之手
    段，詐騙告訴人二十二萬元之犯行。綜據上述，被告既堅詞否認犯罪，復查無其
    他積極證據，足認被告確有公訴人起訴之詐欺犯行，揆諸前揭說明，尚不得僅以
    被告積欠告訴人借貸債務而迄未清償之單純事實，推論被告有刑法第三百三十九
    條第一項之詐欺取財犯行，本件應屬不能證明被告犯罪。
四、原審以不能證明被告犯罪，而為被告無罪之諭知，核無不合，公訴人循告訴人請
    求上訴意旨以告訴人並未向被告要求支付利息，且被告連續向告訴人借款投資於
    房地產生意，足認被告於借款之初即已無還款能力，被告顯有詐欺之故意等語，
    執此指摘原判決不當，為無理由，應予駁回。
五、被告經合法傳喚，無正當之理由不到庭，爰不待其陳述，逕行判決。
據上論斷，應依刑事訴訟法第三百六十八條、三百七十一條，判決如主文。
本案經檢察官劉斐玲到庭執行職務。
中      華      民      國    九十      年      七      月     十七     日
                            台灣高等法院刑事第十五庭
                                審判長法  官  雷  元  結
                                      法  官  徐  昌  錦
                                      法  官  鄧  振  球
右正本證明與原本無異。
不得上訴。
                                      書記官  洪  秋  帆
中      華      民      國    九十      年      七      月     十九    日


司法院資訊處製作；財團法人民間司法改革基金會備份。
